ACORDAO-COMPLETO-2458181

ACÓRDÃO 1723/2021 ATA 4/2021 - PRIMEIRA CÂMARA

VISTOS, relatados e discutidos estes autos de tomada de contas especial instaurada em razão da não comprovação da regular aplicação de recursos federais transferidos mediante o Programa Nacional de Alimentação Escolar - PNAE, no exercício de 2013,
ACORDAM os Ministros do Tribunal de Contas da União, reunidos em sessão da Primeira Câmara, ante as razões expostas pelo Relator, em:
9.1. julgar irregulares as contas do sr. Soliney de Sousa e Silva, condenando-o ao pagamento das quantias abaixo relacionadas, com a incidência dos devidos encargos legais, calculados a partir das datas correspondentes até o efetivo recolhimento, na forma da legislação em vigor, nos termos dos arts. 1°, inciso I, 16, inciso III, alínea "c", 19 e 23, inciso III, da Lei 8.443/1992:
	Valor (R$) 
	Data

	5.520,00
	24/7/2013

	7.654,00
	2/8/2013

	11.019,65
	2/10/2013

	41.335,30
	2/10/2013

	11.297,06
	7/11/2013

	33.569,50
	7/11/2013

	20.128,50
	23/12/2013

	Valor (R$) 
	Data

	81.176,04
	5/11/2013

	86.064,00
	18/12/2013

	Valor (R$) 
	Data

	29.296,70
	15/5/2013

	61.263,91
	25/6/2013

	30.727,40
	3/7/2013

	32.192,60
	13/8/2013

	43.154,30
	3/9/2013

	14.800,00
	20/11/2013

	6.877,00
	27/12/2013

9.2. fixar o prazo de 15 (quinze) dias, a contar da data da notificação, para que o responsável de que trata o subitem anterior comprove, perante o Tribunal, o recolhimento das referidas quantias aos cofres do Fundo Nacional de Desenvolvimento da Educação - FNDE, nos termos do art. 23, inciso III, alínea "a", da Lei 8.443/1992 c/c o art. 214, inciso III, alínea "a", do Regimento Interno do TCU (RI/TCU) ;
9.3. aplicar ao responsável abaixo arrolado a pena de multa prevista no art. 57 da Lei 8.443/1992, de acordo com o valor indicado:
	Responsável
	Valor (R$) 

	Soliney de Sousa e Silva
	76.000,00

9.4. fixar o prazo de 15 (quinze) dias, a contar da data da notificação, para que o responsável de que trata o subitem anterior comprove, perante o Tribunal (arts. 214, inciso III, alínea "a", e 269 do RI/TCU) , o recolhimento da referida quantia aos cofres do Tesouro Nacional, atualizada, quando paga após seu vencimento, monetariamente, desde a data de prolação deste acórdão até a do efetivo recolhimento, na forma da legislação em vigor; 
9.5. autorizar a cobrança judicial das dívidas, caso não atendidas as notificações, nos termos do art. 28, inciso II, da Lei 8.443/1992;
9.6. autorizar, desde já, caso requerido, o parcelamento das dívidas em até 36 (trinta e seis) parcelas mensais e consecutivas, incidindo, sobre cada parcela, os correspondentes acréscimos legais, alertando os responsáveis de que a falta de pagamento de qualquer parcela importará no vencimento antecipado do saldo devedor, nos termos do art. 26 da Lei 8.443/1992, c/c o art. 217 do Regimento Interno/TCU;
9.7. dar ciência deste acórdão à Procuradoria da República no Estado do Maranhão, nos termos do art. 16, § 3º, da Lei 8.443/1992.

Tomada de contas especial instaurada em razão de irregularidades na aplicação dos recursos federais repassados ao município de Coelho Neto/MA por força do Programa Nacional de Alimentação Escolar  PNAE, no exercício de 2013.

Primeira Câmara

Prefeitura Municipal de Coelho Neto - MA.

3. Interessados/Responsáveis:
3.1. Interessado: Fundo Nacional de Desenvolvimento da Educação (00.378.257/0001-81)
3.2. Responsável: Soliney de Sousa e Silva (XXX.638.703-XX).

13.1. Ministros presentes: Walton Alencar Rodrigues (Presidente), Benjamin Zymler (Relator) e Jorge Oliveira.
13.2. Ministro-Substituto convocado: Marcos Bemquerer Costa.

BENJAMIN ZYMLER

Cuidam os autos de tomada de contas especial instaurada em razão de irregularidades na aplicação dos recursos federais repassados ao município de Coelho Neto/MA por força do Programa Nacional de Alimentação Escolar - PNAE, no exercício de 2013. 
2.	No referido exercício, foi repassada a quantia de R$ 1.147.164,00 para a "aquisição exclusiva de gêneros alimentícios, em caráter complementar, para atendimento dos alunos matriculados em creches, pré-escolas e em escolas do ensino fundamental das redes federal, estadual, do Distrito Federal e municipal, inclusive as indígenas e as localizadas em áreas remanescentes de quilombos, e, excepcionalmente, aquelas qualificadas como entidades filantrópicas ou por elas mantidas"
3.	Ao analisar a prestação de contas apresentada, o Fundo Nacional de Desenvolvimento da Educação - FNDE apontou as seguintes inconsistências sob o aspecto financeiro:
	a) pagamentos constantes do extrato bancário da conta específica do PNAE/2013  não declarados na relação de pagamentos, rompendo o nexo de causalidade entre a despesa realizada e o respectivo credor, no montante de R$ 130.524,01, contrariando o disposto no art. 18 da Resolução CD/FNDE 26/2013;
	b) aquisição de gêneros alimentícios, comprovada por meio de notas fiscais, não distribuídos às escolas e/ou utilizados na finalidade do programa, no montante de R$ 167.240,04, contrariando o disposto no art. 5º, inciso II, da Resolução CD/FNDE 26/2013; e
	c) falta de comprovação documental de despesas realizadas, no montante de R$ 218.311,91, contrariando o disposto no art. 38, inciso XVI, da Resolução CD/FNDE 26/2013.
4.	Por essas ocorrências, foi instado a se manifestar o sr. Soliney de Sousa e Silva, prefeito do Município de Coelho Neto/MA na gestão 2013/2016.
5.	Dando seguimento ao feito, a unidade técnica assim se manifestou:
	"Em atendimento ao item 9.4, do Acórdão 1772/2017-TCU-Plenário, Relator Ministro Augusto Sherman Cavalcanti, informa-se que foi efetuada pesquisa no sistema processual do TCU, e que foi encontrado débito imputável ao responsável em outros processos em tramitação neste Tribunal: TCs Processo 016.375/2016-5, Processo 010.228/2017-9 e Processo 035.493/2018-6.
	Em cumprimento ao Despacho do Relator, Exmo. Sr. Ministro Benjamim Zymler (peça 33) , foi efetuada a citação/audiência do responsável, como segue abaixo:
	Ofício
	Data de Recebimento
	Nome do Recebedor do Ofício
	Observação
	Fim do Prazo para Defesa

	27527 e 27528/2020-TCU/Seproc (peças 36-37) , de 5/6/2020, para os endereços das pesquisas de peças 34-35 - CPF e RENACH
			ARs devolvidos como "mudou-se" (peças 38-39) 
	
	34873/2020-TCU/Seproc (peça 41) , de 8/7/2020, para um dos endereços da pesquisa de peça 40
			AR devolvido como "ausente" (peça 50) 
	
	34874/2020-TCU/Seproc (peça 42) , de 8/7/2020, para um dos endereços da pesquisa de peça 40
			AR devolvido como "não existe o número" (peça 51) 
	
	34875/2020-TCU/Seproc (peça 43) , de 8/7/2020, para um dos endereços da pesquisa de peça 40
			AR devolvido como "mudou-se" (peça 48) 
	
	34876/2020-TCU/Seproc (peça 44) , de 8/7/2020, para um dos endereços da pesquisa de peça 40
			AR devolvido como "recusado" (peça 49) 
	
	34877/2020-TCU/Seproc (peça 45) , de 8/7/2020, para um dos endereços da pesquisa de peça 40
				
	Edital 1071/2020-TCU/Seproc (peça 46) , de 13/7/2020
			Publicado no DOU de 16/7/2020 (peça 47) 
	3/8/2020

19.	Transcorrido o prazo regimental, o Sr. Soliney de Sousa e Silva permaneceu silente, devendo ser considerado revel, nos termos do art. 12, § 3º, da Lei 8.443/1992.
EXAME TÉCNICO
Da validade das notificações
20.	Preliminarmente, cumpre tecer breves considerações sobre a forma como são realizadas as comunicações processuais no TCU. A esse respeito, destacam-se o art. 179, do Regimento Interno do TCU (Resolução 155, de 4/12/2002) e o art. 4º, inciso III, § 1º, da Resolução TCU 170, de 30 de junho de 2004, in verbis:
Art. 179. A citação, a audiência ou a notificação, bem como a comunicação de diligência, farse-ão:
I - mediante ciência da parte, efetivada por servidor designado, por meio eletrônico, fac-símile, telegrama ou qualquer outra forma, desde que fique confirmada inequivocamente a entrega da comunicação ao destinatário;
II - mediante carta registrada, com aviso de recebimento que comprove a entrega no endereço do destinatário;
III - por edital publicado no Diário Oficial da União, quando o seu destinatário não for localizado
 (...) 
Art. 3º As comunicações serão dirigidas ao responsável, ou ao interessado, ou ao dirigente de órgão ou entidade, ou ao representante legal ou ao procurador constituído nos autos, com poderes expressos no mandato para esse fim, por meio de:
I - correio eletrônico, fac-símile ou telegrama;
II - servidor designado;
III - carta registrada, com aviso de recebimento;
IV - edital publicado no Diário Oficial da União, quando o seu destinatário não for localizado, nas hipóteses em que seja necessário o exercício de defesa".
Art. 4º. Consideram-se entregues as comunicações:
I - efetivadas conforme disposto nos incisos I e II do artigo anterior, mediante confirmação da ciência do destinatário;
II - realizadas na forma prevista no inciso III do artigo anterior, com o retorno do aviso de recebimento, entregue comprovadamente no endereço do destinatário;
III - na data de publicação do edital no Diário Oficial da União, quando realizadas na forma prevista no inciso IV do artigo anterior.
§ 1º O endereço do destinatário deverá ser previamente confirmado mediante consulta aos sistemas disponíveis ao Tribunal ou a outros meios de informação, a qual deverá ser juntada ao respectivo processo.
 (...) 
21.	Portanto, temos que a validade da citação via postal não depende de que o aviso de recebimento seja assinado pelo próprio destinatário da comunicação, o que dispensa, no caso em tela, a entrega do AR em "mãos próprias". A exigência da norma é no sentido de o Tribunal verificar se a correspondência foi entregue no endereço correto, residindo aqui a necessidade de certeza inequívoca. 
22.	Não é outra a orientação da jurisprudência do TCU, conforme se verifica dos julgados a seguir transcritos:
São válidas as comunicações processuais entregues, mediante carta registrada, no endereço correto do responsável, não havendo necessidade de que o recebimento seja feito por ele próprio (Acórdão 3648/2013-TCU-Segunda Câmara, Relator Ministro JOSÉ JORGE) ;
É prescindível a entrega pessoal das comunicações pelo TCU, razão pela qual não há necessidade de que o aviso de recebimento seja assinado pelo próprio destinatário. Entregandose a correspondência no endereço correto do destinatário, presume-se o recebimento da citação. (Acórdão 1019/2008-TCU-Plenário, Relator Ministro BENJAMIN ZYMLER) ;
As comunicações do TCU, inclusive as citações, deverão ser realizadas mediante Aviso de Recebimento - AR, via Empresa Brasileira de Correios e Telégrafos, bastando para sua validade que se demonstre que a correspondência foi entregue no endereço correto. (Acórdão 1526/2007-TCU-Plenário, Relator Ministro AROLDO CEDRAZ) .
23.		A validade do critério de comunicação processual do TCU foi referendada pelo Supremo Tribunal Federal, nos termos do julgamento do MS-AGR 25.816/DF, por meio do qual se afirmou a desnecessidade da ciência pessoal do interessado, entendendo-se suficiente a comprovação da entrega do "AR" no endereço do destinatário:
		EMENTA: AGRAVO REGIMENTAL. MANDADO DE SEGURANÇA. DESNECESSIDADE DE INTIMAÇÃO PESSOAL DAS DECISÕES DO TRIBUNAL DE CONTAS DA UNIÃO. ART. 179 DO REGIMENTO INTERNO DO TCU. INTIMAÇÃO DO ATO IMPUGNADO POR CARTA REGISTRADA, INICIADO O PRAZO DO ART. 18 DA LEI nº 1.533/51 DA DATA CONSTANTE DO AVISO DE RECEBIMENTO. DECADÊNCIA RECONHECIDA. AGRAVO IMPROVIDO.
O envio de carta registrada com aviso de recebimento está expressamente enumerado entre os meios de comunicação de que dispõe o Tribunal de Contas da União para proceder às suas intimações.
O inciso II do art. 179 do Regimento Interno do TCU é claro ao exigir apenas a comprovação da entrega no endereço do destinatário, bastando o aviso de recebimento simples.
24.		No caso vertente, os ofícios de citação do responsável foram encaminhados aos endereços constantes da base de dados CPF da Receita Federal e dos sistemas corporativos do TCU (peças 34-35 e 40) , mas não foi possível a entrega dos ofícios nesses endereços (peças 38-39 e 47-51) , tendo sido realizada sua citação por edital publicado no Diário Oficial da União (peças 46-47) . Vale observar que, nos TCs Processo 016.375/2016-5, Processo 010.228/2017-9 e Processo 035.493/2018-6, em que o Sr. Soliney de Sousa e Silva também figura como responsável, foi citado por via editalícia.
25.	Apesar de regularmente citado, o responsável deixou transcorrer in albis o prazo regimental que lhe foi concedido para apresentar alegações de defesa e/ou efetuar o recolhimento do débito, motivo pelo qual se impõe o reconhecimento da revelia de que trata o art. 12, § 3º, da Lei 8.443/1992.
26.	Deve-se observar que, nos processos do TCU, a revelia não implica a presunção de que sejam verdadeiras todas as imputações levantadas contra os responsáveis, diferentemente do que ocorre no processo civil, em que o não comparecimento do réu aos autos leva à presunção da verdade dos fatos narrados pelo autor. Dessa forma, a avaliação da responsabilidade do agente não pode prescindir da prova existente no processo ou para ela carreada.
27.	Assim, independentemente da revelia, a avaliação da responsabilidade do agente nos processos desta Corte não prescinde dos elementos existentes nos autos ou para ele carreados, uma vez que são regidos pelo princípio da verdade material (Acórdão 163/2015-TCU-Segunda Câmara, Relator Ministro ANDRÉ DE CARVALHO; 2.685/2015 - TCU - 2ª Câmara, Relator Ministro RAIMUNDO CARREIRO; 2.801/2015 - TCU - 1ª Câmara, Relator Ministro WALTON ALENCAR RODRIGUES; 4.340/2015 - TCU - 1ª Câmara, Relator Ministro WEDER DE OLIVEIRA e 5.537/2015 - TCU - 1ª Câmara, Relator Ministro WEDER DE OLIVEIRA) . 
28.	Entretanto, cabe destacar que, nas fases anteriores desta TCE, o responsável também não se manifestou quanto às irregularidades que lhes foram imputadas, mantendo-se omisso, conforme registrado no Relatório de Tomada de Contas Especial nº 620/2018-DIREC/COTCE/CGCAP/DIFIN-FNDE/MEC (peça 21) .
29.	Adicionalmente, as irregularidades imputadas ao responsável estão claramente demonstradas nos autos, não sendo possível, nesta fase processual, o aproveitamento de qualquer análise de elementos em defesa do Sr. Soliney de Sousa e Silva. 
Da análise da pretensão punitiva
30.	Dessa forma, identificado danos ao erário, deve-se instaurar e julgar o processo de tomada de contas especial para responsabilizar seus agentes causadores, respeitando o direito ao contraditório e à ampla defesa, independentemente de quando ocorreram os atos impugnados.
31.	Já a pretensão punitiva do TCU, conforme Acórdão 1441/2016-TCU-Plenário, que uniformizou a jurisprudência acerca dessa questão, subordina-se ao prazo geral de prescrição indicado no art. 205 do Código Civil, que é de 10 anos, contado da data de ocorrência da irregularidade sancionada, nos termos do art. 189 do Código Civil, sendo este prazo interrompido pelo ato que ordenar a citação, a audiência ou a oitiva do responsável. Conforme o mesmo Acórdão, a ocorrência desta espécie de prescrição será aferida, independentemente de alegação da parte, em cada processo no qual haja intenção de aplicação das sanções previstas na Lei 8.443/1992.
32.	Considerando que os atos imputados foram as irregularidades na comprovação da execução de parte dos recursos repassados pelo Programa Nacional de Alimentação Escolar - PNAE, no exercício de 2013, o início da contagem do prazo prescricional deverá coincidir com a data de pagamento da última despesa realizada, que, no presente caso, ocorreu em 27/12/2013. Sendo assim, em razão de não ter transcorrido mais de 10 anos entre esta data e a data do ato que ordenou a citação (3/6/2020 - peça 33) , constata-se que não ocorreu a prescrição da pretensão punitiva.
33.	Em se tratando de processo em que a parte interessada não se manifestou acerca das irregularidades imputadas, não há elementos para que se possa efetivamente aferir e reconhecer a ocorrência de boa-fé na conduta do responsável, podendo este Tribunal, desde logo, proferir o julgamento de mérito pela irregularidade das contas, conforme nos termos dos §§ 2º e 6º do art. 202 do Regimento Interno do TCU (Acórdão 2064/2011-TCU-Primeira Câmara, Relator Ministro Ubiratan Aguiar; Acórdão 6182/2011-TCU-Primeira Câmara, Relator Ministro-Substituto Weder de Oliveira; Acórdão 4072/2010-TCU-Primeira Câmara, Relator Ministro Valmir Campelo; Acórdão 1189/2009-TCU-Primeira Câmara, Relator Ministro-Substituto Marcos Bemquerer; Acórdão 731/2008-TCU-Plenário, Relator Ministro Aroldo Cedraz) . 
34. 	Dessa forma, o responsável deve ser considerado revel, nos termos do art. 12, §3º, da Lei 8.443/1992, devendo suas contas serem julgadas irregulares, condenando-o ao recolhimento do débito apurado e à multa prevista no art. 57 da Lei 8.443/1992.
CONCLUSÃO
35.	A partir dos elementos constantes dos autos, foi possível verificar que o Sr. Soliney de Sousa e Silva, Prefeito Municipal de Coelho Neto/MA na gestão 2013-2016, era a pessoa responsável pela gestão, execução e prestação de contas dos recursos federais recebidos à conta do PNAE, no exercício de 2013.
36.	Por outro lado, o Sr. Soliney de Sousa e Silva não tomou as medidas necessárias para a comprovação do regular uso dos valores públicos, sendo, portanto, o responsável pelo prejuízo apurado nesta Tomada de Contas Especial. 
37.	Diante da revelia do responsável e inexistindo nos autos elementos que permitam concluir pela ocorrência de boa-fé ou de outros excludentes de culpabilidade em sua conduta, propõe-se que suas contas sejam julgadas irregulares, e que o Sr. Soliney de Sousa e Silva seja condenado ao recolhimento do débito apurado e à multa prevista no art. 57 da Lei 8.443/1992.
PROPOSTA DE ENCAMINHAMENTO:
38.		Diante do exposto, submetem-se os presentes autos à consideração superior, propondo-se: 
a)	considerar revel, para todos os efeitos, o Sr. Soliney de Sousa e Silva (CPF XXX.638.703-XX) , Prefeito Municipal de Coelho Neto/MA na gestão 2013-2016, dando-se prosseguimento ao processo, com fundamento no art. 12, § 3º da Lei nº 8.443/1992;
b)	julgar irregulares, nos termos arts. 1º, inciso I, 16, inciso III, alíneas "b" e "c", da Lei 8.443/1992 c/c os arts. 19 e 23, inciso III, da mesma Lei, e com os arts. 1º, inciso I, 209, I, 210 e 214, inciso III, do Regimento Interno, as contas do Sr. Soliney de Sousa e Silva (CPF XXX.638.703-XX) , condenando-o ao pagamento das quantias a seguir especificadas, atualizadas monetariamente e acrescidas dos juros de mora, calculados a partir das datas discriminadas até a efetiva quitação do débito, fixando-lhe o prazo de 15 (quinze) dias para que comprove, perante o Tribunal, o recolhimento da referida quantia aos cofres do Fundo Nacional de Desenvolvimento da Educação - FNDE, nos termos do art. 23, inciso III, alínea "a", da citada Lei c/c o art. 214, inciso III, alínea "a", do Regimento Interno, ante a ocorrências das seguintes irregularidades na comprovação da execução dos recursos repassados pelo Programa Nacional de Alimentação Escolar - PNAE, no exercício de 2013:
- Pagamentos não declarados na Relação de Pagamentos:
	Valor (R$) 
	Data

	5.520,00
	24/7/2013

	7.654,00
	2/8/2013

	11.019,65
	2/10/2013

	41.335,30
	2/10/2013

	11.297,06
	7/11/2013

	33.569,50
	7/11/2013

	20.128,50
	23/12/2013

- Aquisição de gêneros alimentícios não distribuídos às escolas e/ou utilizados na finalidade do Programa:
	Valor (R$) 
	Data

	81.176,04
	5/11/2013

	86.064,00
	18/12/2013

- Falta de comprovação documental de despesas realizadas:
	Valor (R$) 
	Data

	29.296,70
	15/5/2013

	61.263,91
	25/6/2013

	30.727,40
	3/7/2013

	32.192,60
	13/8/2013

	43.154,30
	3/9/2013

	14.800,00
	20/11/2013

	6.877,00
	27/12/2013

c)		 aplicar ao Sr. Soliney de Sousa e Silva (CPF XXX.638.703-XX)  a multa referida no art. 57 da Lei nº 8.443, de 1992, fixando-lhe o prazo de 15 (quinze) dias, a partir da notificação, para que comprove, perante o Tribunal, seu recolhimento aos cofres do Tesouro Nacional, atualizada monetariamente desde a data deste acórdão até a data do efetivo pagamento;
d)		autorizar, desde logo, a cobrança judicial da dívida, nos termos do art. 28, inciso II, da multicitada Lei 8.443/1992, caso não atendida a notificação;
e)		autorizar também  desde logo, se requerido, com fundamento no art. 26, da Lei 8.443/1992, c/c o art. 217, do Regimento Interno do TCU, o parcelamento da dívida em até 36 (trinta e seis) parcelas, incidindo sobre cada parcela, corrigida monetariamente, os correspondentes legais, fixando-lhe o prazo de quinze dias, a contar do recebimento da notificação, para comprovar perante o Tribunal o recolhimento da primeira parcela, e de trinta dias, a contar da parcela anterior, para comprovar os recolhimentos das demais parcelas, devendo incidir sobre cada valor mensal, atualizado monetariamente, os juros de mora devidos, no caso do débito, na forma prevista na legislação em vigor, alertando a responsável de que a falta de comprovação do recolhimento de qualquer parcela implicará o vencimento antecipado do saldo devedor, nos termos do art. 26, parágrafo único, da Lei 8.443/1992, c/c o art. 217, §2º, do Regimento Interno deste Tribunal;
f)		enviar cópia do Acórdão a ser prolatado, bem como do Relatório e do Voto que o fundamentarem ao Chefe da Procuradoria-Geral da República no Maranhão, nos termos do § 3º do art. 16 da Lei 8.443/1992 c/c o § 7º do art. 209 do Regimento Interno do TCU, para adoção das medidas cabíveis, informando-lhe que o inteiro teor da deliberação pode ser consultado no endereço www.tcu.gov.br/acordaos;
g)		encaminhar cópia do Acórdão que vier a ser proferido ao Fundo Nacional de Desenvolvimento da Educação - FNDE, e ao responsável, para ciência, informando que a presente deliberação, acompanhada do Relatório e do Voto que a fundamenta, está disponível para a consulta no endereço www.tcu.gov.br/acordaos, além de esclarecer que, caso requerido, o TCU poderá fornecer sem custos as correspondentes cópias, de forma impressa."
6.	O Ministério Público junto ao TCU manifestou-se de acordo com a unidade técnica.
	É o relatório.

não há

Procuradora-Geral Cristina Machado da Costa e Silva.

PROGRAMA NACIONAL DE ALIMENTAÇÃO ESCOLAR - PNAE. NÃO COMPROVAÇÃO DA REGULAR APLICAÇÃO DOS RECURSOS. CONTAS IRREGULARES. DÉBITO. MULTA CONVÊNIO.

TOMADA DE CONTAS ESPECIAL (TCE)

Secretaria de Controle Externo de Tomada de Contas Especial (SecexTCE).

Cuidam os autos de tomada de contas especial instaurada em razão de irregularidades na aplicação dos recursos federais repassados ao município de Coelho Neto/MA por força do Programa Nacional de Alimentação Escolar - PNAE, no exercício de 2013. 
2.	No referido exercício, foi repassada a quantia de R$ 1.147.164,00 para a "aquisição exclusiva de gêneros alimentícios, em caráter complementar, para atendimento dos alunos matriculados em creches, pré-escolas e em escolas do ensino fundamental das redes federal, estadual, do Distrito Federal e municipal, inclusive as indígenas e as localizadas em áreas remanescentes de quilombos, e, excepcionalmente, aquelas qualificadas como entidades filantrópicas ou por elas mantidas"
3.	Ao analisar a prestação de contas apresentada, o Fundo Nacional de Desenvolvimento da Educação - FNDE apontou as seguintes inconsistências sob o aspecto financeiro:
	a) pagamentos constantes do extrato bancário da conta específica do PNAE/2013  não declarados na relação de pagamentos, rompendo o nexo de causalidade entre a despesa realizada e o respectivo credor, no montante de R$ 130.524,01, contrariando o disposto no art. 18 da Resolução CD/FNDE 26/2013;
	b) aquisição de gêneros alimentícios, comprovada por meio de notas fiscais, não distribuídos às escolas e/ou utilizados na finalidade do programa, no montante de R$ 167.240,04, contrariando o disposto no art. 5º, inciso II, da Resolução CD/FNDE 26/2013; e
	c) falta de comprovação documental de despesas realizadas, no montante de R$ 218.311,91, contrariando o disposto no art. 38, inciso XVI, da Resolução CD/FNDE 26/2013.
4.	Por essas ocorrências, foi instado a se manifestar o sr. Soliney de Sousa e Silva, prefeito do Município de Coelho Neto/MA na gestão 2013/2016.
5.	Devidamente citado, os responsável optou por permanecer silente. Dessa forma, de acordo com o art. 12, § 3º, da Lei 8.443/1992, está caracterizada a revelia, cabendo dar prosseguimento ao processo. 
6.	Tanto a unidade técnica quanto o Ministério Público junto ao TCU entenderam que o responsável deve ter suas contas julgadas irregulares com a condenação em débito pelos valores impugnados, além de sofrer a sanção prevista no art. 57 da Lei 8.443/1992.
II
7.	As falhas apontadas foram devidamente registradas em relatório efetuado pelo Fundo Nacional de Desenvolvimento da Educação - FNDE e não foram afastadas pelo responsável (peça 11) . 
8.	Em relação à primeira parcela dos valores impugnados (R$ 130.524,01) , constatou-se a existência de saques da conta específica sem que tenham sido apresentados os respectivos comprovantes de despesas.
9.	Quanto à segunda parcela (R$ 167.240,04) , verificou-se que a existência de notas fiscais de aquisição de gêneros alimentícios sem que estivessem acompanhadas das respectivas guias de recebimento.
10.	Já quanto à terceira parcela (R$ 218.311,91) , foi apontada divergência entre o valor constante da nota fiscal e o valor pago. 
III
11.	Como é sabido, a jurisprudência do TCU é firme no tocante à responsabilidade pessoal do gestor pela comprovação da boa e regular aplicação dos recursos federais recebidos. Nesse passo, todo aquele que utiliza ou gerencia recursos públicos, por obrigação constitucional e legal, submete-se ao dever de demonstrar o correto emprego dos valores federais, nos termos dos arts. 70, parágrafo único, e 37, caput, da Constituição de 1988 e do art. 93 do Decreto-Lei 200, de 25 de fevereiro de 1967.
12.	Em outras palavras, compete ao responsável demonstrar a correta utilização dos recursos públicos que lhe foram confiados, o que não ocorreu no presente caso ante a ausência de documentação que demonstre o destino dado aos recursos.
13.	Dessa forma, em face da ausência de elementos capazes de demonstrar nos autos a boa e regular aplicação dos recursos em questão e de permitir a conclusão pela boa-fé, alinho-me ao encaminhamento sugerido pela unidade técnica e endossado pelo Parquet especializado, no sentido de julgar irregulares as presentes contas com a condenação do responsável pelos valores impugnados.
14.	Por fim, tendo em vista a reprovabilidade da conduta dos responsáveis, que deixaram de comprovar a regular aplicação dos recursos públicos federais recebidos, infringindo dever legal e constitucional, bem como a magnitude do dano causado, deve ser aplicada, individualmente, a multa prevista no artigo 57 da Lei 8.443/1992. 
15.	Quando à dosimetria da pena, entendo adequado o valor de R$ 76.000,00 (equivalente a cerca de 10% do valor atualizado do débito) , de acordo com precedentes jurisprudênciais para situações da espécie (v.g. Acórdãos da Primeira Câmara 12.474/2020 e 13/2021) .
IV
Ante o exposto, acolhendo os pareceres precedentes, cujos fundamentos incorporo como razões de decidir, manifesto-me por que o Tribunal aprove o acórdão que ora submeto à apreciação deste Colegiado. 
TCU, Sala das Sessões Ministro Luciano Brandão Alves de Souza, em 23 de fevereiro de 2021.
BENJAMIN ZYMLER 
Relator